臺灣桃園地方法院民事裁定　　　　　　100年度監宣字第229號
聲　請　人　陸湧融
相　對　人　梁政秋
關　係　人　吳月鳳
上列聲請人聲請監護宣告事件，本院裁定如下：
    主    文
宣告梁政秋（男，民國○○年○○月○○日生、身分證統一編號：Ｚ000
000000號）為受監護宣告之人。
選定陸湧融（男，民國○○年○○月○○日生、身分證統一編號：Ｚ000
000000號）為受監護宣告之人梁政秋之監護人。
指定吳月鳳（女，民國○○年○○月○○日生、身分證統一編號：Ｚ000
000000號）為會同開具財產清冊之人。
聲請費用由受監護宣告之人負擔。
    理    由
一、本件聲請意旨略以：聲請人為相對人同母異父之兄，相對人
    自民國100 年08月14日起，因父親死亡而相對人為重度智障
    ，雖經送醫診治但不見起色，近日甚且已因精神障礙或其他
    心智缺陷，致不能為意思表示或受意思表示，或不能辨識其
    意思表示之效果。為此依民法第14條第1 項、民事訴訟法第
    597 條第1 項規定，聲請鈞院准予對相對人為監護宣告，並
    依民法第1111條規定指定陸湧融為相對人之監護人暨指定吳
    月鳳為會同開具財產清冊之人，且命相對人之監護人及會同
    開具財產清冊之人於監護開始後二個月內開具財產清冊陳報
    鈞院。若鈞院認相對人尚未達可宣告監護之程度，則請依民
    法第14條第3 項、第15之1 條第1 項、民事訴訟法第624 之
    3 條之規定為輔助宣告，並指定陸湧融為相對人之輔助人等
    語，並提出戶籍謄本、親屬系統表、親屬名冊及監護宣告同
    意書等件為證。
二、按「對於因精神障礙或其他心智缺陷，致不能為意思表示或
    受意思表示，或不能辨識其意思表示之效果者，法院得因本
    人、配偶、四親等內之親屬、最近一年有同居事實之其他親
    屬、檢察官、主管機關或社會福利機構之聲請，為監護之宣
    告。」，民法第14條第1 項定有明文。聲請人陳稱聲請本件
    目的係因相對人父親已死亡，退輔會希望聲請人替相對人聲
    請本件以利請領相對人父親之終身俸。經本院於鑑定機關即
    行政院衛生署桃園療養院（下稱桃園療養院）鑑定醫師周孫
    元前點呼相對人姓名，相對人稱是，（法官問：「生日？」
    ）相對人答：「64年09月17日。」；（法官問：「身分證字
    號？」）相對人答：「我可以念一點，不能念太多。」；（
    法官問：「住哪？」）相對人答：「桃園縣中壢市○○街18
    鄰303巷15號5樓，這是我家，我哥說要賣掉，因為我爸生病
    ，住高雄，我現在住桃園看護之家，住的很好。」；（法官
    問：「10減2為何？」）相對人答：「不知道。」；（法官
    問：「有沒有帶錢？」）相對人答：「爸爸會給我，但他現
    在生病，不能給我。」；（法官問：「有沒有拿錢買東西？
    」）相對人答：「買水煎包、水餃等吃的東西。」；（法官
    問：「來醫院做何事？」）相對人答：「看病。」；（法官
    問：「吳月鳳是誰？」）相對人答：「不知道。」。鑑定人
    周孫元醫師對相對人梁政秋心神及身體狀況鑑定後初步認為
    ：相對人為精神分裂症，自民國80年發病迄今，住院19次，
    認知理解能力持續下降中，餘如報告等語，有本院民國100
    年11月14日訊問筆錄附卷可稽。另參酌桃園療養院出具精神
    鑑定報告書略以：(一)鑑定過程：梁員（即相對人）精神狀
    態及理學檢查意識清醒，身形微胖，衣著乾淨，態度合作，
    注意力可以集中在會談上，表情輕鬆自在，偶而顯得嬉鬧，
    言語切題、連貫，但用詞與語氣則顯得稚氣，鑑定會談過程
    中，並沒有出現不正常之行為，思考流程鬆散，容易跳題，
    目前否認當下有妄想症狀，否認當下有聽幻覺或視幻覺，梁
    員在解釋後，能夠部份瞭解輔助宣告及監護宣告等法律名詞
    的意思，也瞭解今日鑑定的目的；心理測驗結果：智力測驗
    顯示語言智商44，操作智商40，總智商44，落在中度智能不
    足的範圍內，與其生活功能相較並不相符，可能是無耐心、
    挫折容忍度差、動機低、情緒激躁等因素的影響；(二)鑑定
    理由：梁員出生無異常，但發展較慢，例如兩歲多才會走路
    與說話，大約在15歲開始出現幻覺、妄想等精神病症狀，經
    醫師診斷為精神分裂症，此後梁員接受精神科藥物治療，精
    神病症狀可以得到控制，但是在梁員漫長的病程裡，起初在
    梁員父親悉心照顧下，尚稱平穩，但隨著梁員父親逐漸老邁
    ，梁員經常因為不規則服藥而反覆發病，梁員曾在民國87年
    至89年間在玉里醫院住院兩年多，而自93年第一次在本院住
    院開始，至今7年已經住院共19次，其中急性病房住院7次，
    日間病房12次。平均一年住院2.7次，每次平均2個月，除本
    院外也在大園居善醫院就診、住院，最近一次本院住院是10
    0 年03月31日住院，診斷為慢性伴有急性發作之殘餘型精神
    分裂症，於同年07月13日出院，共住院105 日，出院後轉新
    竹關西培靈院繼續治療，至同年10月25日出院轉桃園護祐康
    護之家，有專人協助精神科照護。梁員另有糖尿病的診斷，
    目前以胰島素針劑控制血糖，鑑定當天生化檢查發現梁員血
    糖有過低的情形，應是胰島素注射的結果。由於梁員發病年
    齡小，教育程度為高中肄業，從未有工作經驗。近年來大部
    分時間都在住院，目前在精神科照護機構中生活，可以在指
    導下從事簡單工作，例如擦桌子、倒垃圾、洗垃圾桶蓋等等
    ，自我照顧功能尚可，可以自行主動進行個人衛生不需協助
    ，可以從事簡單，購買動作，如買水煎包，亦知道如何從郵
    局領錢出來使用。智力測驗雖然落入中度智能不足範圍，但
    是與梁員平時功能與鑑定會談時表明顯不符，判斷有可能是
    刻意壓低智能表現的結果，從梁員鑑定當天會談可知，梁員
    剛從新竹關西培靈醫院出院，目前屬於精神病症狀穩定時期
    ，雖然能力退化，但仍可以言語與人表達自身基本需求，也
    對於他人言語可以有效回應，因此梁員目前因精神分裂症，
    致其為意思表示、受意思表示、或辨識其意思表示效果之能
    力已達不足之程度，尚未達不能之程度，但是考慮梁員近7
    年反覆頻繁發病，已是長期趨勢，以今年為例，有7 個月時
    間在精神科急性病房治療，依照病歷紀錄發病期間，現實判
    斷力缺損顯然較目前嚴重，而梁員家庭支持力量不足，未來
    仍很可能反覆發病，以致於梁員大部分時間實際上處於不能
    之程度，這種可能性也應列入考量；（三）鑑定結果：梁員
    精神科診斷為「慢性精神分裂症」，梁員在鑑定當時因上述
    之精神障礙，致其為意思表示、受意思表、或辨識其意思表
    示效果之能力已達不足之程度，尚未達到不能之程度，但是
    每當梁員精神病發作時，聽幻覺、被害妄想等精神病症狀嚴
    重，現實感嚴重缺損，其為意思表示、受意思表示或辨識其
    意思表示效果之能力達到不能之程度，再考慮梁員病識感差
    ，已無親近之家人，社會支持薄弱，導致梁員過去精神病經
    常復發，近年來梁員大部分時間都已經在精神科病房及各種
    精神科復健機構中渡過，未來梁員精神病經常復發的可能性
    ，也應該列入考慮等語，有該院100 年11月22日桃療醫字第
    1000007991號函暨所附精神鑑定報告書在卷足按。本院審酌
    相對人因精神障礙已致不能為或受意思表示，聲請人聲請對
    於相對人為監護之宣告，核無不合，應予准許。
三、次按「法院為監護之宣告時，應依職權就配偶、四親等內之
    親屬、最近一年有同居事實之其他親屬、主管機關、社會福
    利機構或其他適當之人選定一人或數人為監護人，並同時指
    定會同開具財產清冊之人。」，「法院為前項選定及指定前
    ，得命主管機關或社會福利機構進行訪視，提出調查報告及
    建議。監護之聲請人或利害關係人亦得提出相關資料或證據
    ，供法院斟酌。」，「法院選定監護人時，應依受監護宣告
    之人之最佳利益，優先考量受監護宣告之人之意見，審酌一
    切情狀，並注意下列事項：（一）受監護宣告之人之身心狀
    態與生活及財產狀況。（二）受監護宣告之人與其配偶、子
    女或其他共同生活之人間之情感狀況。（三）監護人之職業
    、經歷、意見及其與受監護宣告之人之利害關係。（四）法
    人為監護人時，其事業之種類與內容，法人及其代表人與受
    監護宣告之人之利害關係。」民法第1111條第1項、第2項、
    第1111條之1分別定有明文。本院經囑請桃園縣政府社會局
    對兩造及關係人進行訪視，訪視報告略以：（一）聲請監護
    宣告之原因：相對人領有重度多重障礙身障手冊（精神重度
    、智障中度），部分生活事項需他人提供協助，過去相對人
    父親為相對人主要照顧者，相對人父親於100年08月份往生
    ，退輔會主動與聲請人聯繫，表示相對人為榮眷有半俸可請
    領，但評估依相對人現狀需一名監護（輔助）人出面協助辦
    理相關手續，故聲請人為協助相對人請領半俸以支應相對人
    安置照顧費用，故提出本案之聲請；（二）需求評估：相對
    人具自主行動、站立、坐立、蹲、跪之能力，無須他人攙扶
    或使用輔具，其精神狀態良好，反應適當，外觀與常人無異
    ，衣著整潔、無異味，並知悉自己姓名、出生年月日、年齡
    ，與父親、妹妹、聲請人等之姓名與角色稱謂，且具空間、
    時間概念，知悉目前與過去曾居住之醫療機構之鄉鎮地，有
    配帶手錶，可正確反應時間、日期、星期，雖具基本背誦數
    字能力，但不會加減計算，可自行完成日常生活事項，如：
    進食、沐浴清潔、如廁、穿脫衣褲鞋襪；相對人領有重度多
    重障礙身障手冊（精神重度、智障中度），具自主行動與口
    語表達能力，可知悉與陳述簡單的個人資訊與親屬狀況，日
    常生活事項可自理，但需他人在旁檢視，需輔助力介入提供
    協助；（三）建議：本案之聲請人為相對人的同母異父的二
    哥，會同開具財產清冊之人吳月鳳為相對人的舅嫣，上述兩
    人與相對人的互動關係少，情感連結薄弱，於相對人父親生
    病、往生後，即由聲請人出面主責處理相對人、相對人妹妹
    之事務者，並暫時支付相對人的部分照顧費用，經訪視聲請
    人有意願擔任監護人，聲請人表示關係人同意擔任本案會同
    開具財產清冊之人，其他亦無適當親屬願意提供協助等語，
    此有桃園縣社會工作師公會100年11月09日桃姚字第100386
    號函附桃園縣政府社會局社會工作科監護（輔助）宣告調查
    訪視報告在卷可參。本院審酌聲請人為相對人之兄，並為實
    際照顧相對人之人，關係人為相對人之舅媽，且無其他適當
    親屬願意提供協助，故由渠等繼續照應相對人生活，應屬符
    合相對人之最佳利益，爰依前揭規定選定聲請人陸湧融為相
    對人之監護人；並指定關係人吳月鳳為會同開具財產清冊之
    人。
四、爰依民事訴訟法第608條第1項，裁定如主文。
中    華    民    國  100     年    12    月    22    日
                  家事法庭法  官  陳清怡
以上正本係照原本作成。
如不服本裁定關於選定監護人及指定會同開具財產清冊之人部分
，應於裁定送達後10日內向本院提出抗告狀，並繳納抗告費新臺
幣1千元，其餘關於監護宣告部分，不得抗告。
中    華    民    國   100    年    12    月    22    日
                            書記官  楊書棼